【裁判字號】    90,簡上,27
【裁判日期】    900425
【裁判案由】    損害賠償
【裁判全文】
臺灣嘉義地方法院民事判決  九十年度簡上字第二七號
    上  訴  人    乙○
    兼訴訟代理人  甲○○
    被上訴人      丙○○
右當事人間請求損害賠償事件，上訴人對於中華民國八十九年九月二十二日本院嘉義
簡易庭八十九年度嘉簡字第五八六號第一審判決提起上訴，本院判決如左：
    主      文
上訴駁回。
第二審訴訟費用由上訴人負擔。
    事  實
甲、上訴人方面：
  一、聲明：
    （一）原判決關於上訴人敗訴之部分廢棄。
    （二）被上訴人應再給付上訴人新台幣三萬二千元，給付上訴人乙○  十七萬三
          千五百十七元及均自起訴狀繕本送達之日起至清償日止按年息百分之五計
          算之利息。
    （三）第一、二審訴訟費用由被上訴人負擔。
  二、陳述：
     （一）原審判決書所載者相同茲予引用。
     （二）按全民健康保險係上訴人所繳納保險費享受保險給付，故此部份之醫藥
           費被上訴人應給付上訴人，又診斷書費用六千二百元是增加之支出，也
           應當列入增加之費用，否則，上訴人只有損失而不能索賠，非公平合理
           。
     （三）又上訴人乙○  是由甲○○載送，並非使用人，乙○  又非債務人，怎
           能適用過失相抵之原則；另上訴人甲○○是遭被上訴人之自用小客車碰
           撞而倒地，被上訴人駕車未注意車前狀況，又未讓上訴人直行車先行，
           上訴人應無過失才對，不能過失相抵。
  三、證據：援用原審之立證方法。
乙、被上訴人方面：
  一、聲明：
    （一）上訴駁回。
    （二）第二審訴訟費用由上訴人負擔。
  二、陳述：
     （一）原審判決書所載者相同茲予引用。
     （二）按保險對象因交通事故，經本保險提供醫療給付者，本保險之保險人，
           得向強制汽車責任險之保險人代位請求該項給付，全民健康保險法第八
           十二條定有明文，是故就中央健康保險局為上訴人支出之醫療給付部分
           ，其請求權已移轉至中央健康保險局，上訴人就此部份顯不能再向被上
           訴人請求。
     （三）依最高法院六十六年六月十一日第五次民庭庭推總會決議（二）：當事
           人因傷害所支出之診斷書費用，非係因侵權行為所生財產上之損害，不
           得請求賠償，上訴人請求診斷書費用顯無理由。
     （四）按駕駛機車有過失致坐於後座之人被他駕駛人之車撞傷者，後座之人係
           因藉駕駛人載送而擴大其活動範圍，駕駛人為之駕駛機車，應認係後座
           之人之使用人，原審類推適用民法第二百二十四條規定，依同法第二百
           十七條第一項規定，減輕被上訴人之賠償金額，並無不合，最高法院七
           十四年台上字第一一七０號判例著有明文。本件上訴人甲○○主張其非
           乙○  之使用人，不能適用過失相抵原則云云，顯無理由。
     （五）本件係上訴人甲○○駕駛機車碰撞被上訴人所駕駛之自小客車，上訴人
           指遭被上訴人碰撞倒地，顯無理由，上訴人顯有過失，上訴人之上訴無
           理由。
  三、證據：援用原審之立證方法。
丙、本院依職權調閱本院八十八年度交易字第一五八號過失傷害案卷宗。
    理      由
一、本件上訴人起訴主張：被上訴人即原審被告於民國八十八年二月十三日上午八時
    三十分許，駕駛自小客車，於嘉義市○○路及垂楊路、啟明路、公義路等多岔路
    口時，竟疏未注意，不慎碰撞由上訴人甲○○附載上訴人乙○  之機車，致上訴
    人等傷害，被上訴人應賠償上訴人甲○○精神慰藉金五萬元，賠償上訴人乙○
    支出醫藥費十五萬零六十元，及因受傷甚重腦部開刀之精神慰藉金十萬元等語。
    被上訴人則以：本件係上訴人甲○○騎乘機車搭載乙○  ，疏未注意車前狀況，
    以致從後撞擊被上訴人所駕駛之自小客車，並非被上訴人去撞擊上訴人，上訴人
    對於車禍之發生顯有過失，縱認被上訴人有過失，上訴人至少亦有與有過失之情
    形，爰主張過失相抵，又關於醫療費用部分，上訴人乙○  之損害賠償請求權已
    依全民健康保險法第八十二條之規定移轉給中央健康保險局，而不得再向加害人
    請求，上訴人乙○  向被上訴人請求醫藥費十五萬元，竟連同健保局給付部分一
    併向被上訴人請求，顯無理由，另上訴人向被上訴人請求賠償精神慰藉金，亦均
    無理由云云，資為抗辯。
二、按汽車行駛至人車擁擠處所時，應減速慢行，作隨時停車之準備；又汽車行駛時
    ，駕駛人應注意車前狀況及兩車併行之間隔，並隨時採取必要之安全措施；道路
    交通安全規則第九十三條第四款、第九十四條第三項定有明文；又因故意或過失
    ，不法侵害他人之權利者，負損害賠償責任；違反保護他人之法律，致生損害於
    他人者，負賠償責任，但能證明其行為無過失者，不在此限；汽車、機車或其他
    非依軌道行駛之動力車輛，在使用中加損害於他人者，駕駛人應賠償因此所生之
    損害。但於防止損害之發生，已盡相當之注意者，不在此限；民法第一百八十四
    條第一項前段、第二項、第一百九十一條之二亦有明文；經查：
（一）被上訴人於八十八年二月十三日上午八時三十分許，駕駛車號ＧＥ─六六四九
      號自小客車，沿嘉義市○○路由東向西方向行駛，途經該路與垂楊路、啟明路
      、公義路、體育路等多岔口欲進入啟明路時，不慎右後車門處碰撞及同向行駛
      欲進入垂楊路之由上訴人甲○○所騎乘車號ＭＢＱ─九三○號機車後載上訴人
      乙○  之機車，致上訴人甲○○受有多處擦傷、上訴人乙○  受有頭部外傷合
      併右側腦膜外出血等傷害之事實，為兩造所不爭執，並經本院依職權調取八十
      八年度交易字第一五八號過失傷害案件卷宗核閱屬實，復有道路交通事故調查
      報告表一份、診斷證明書二份及肇事車輛暨現場照片十一張附於上開刑事卷內
      可稽，應堪信為真正。
（二）被上訴人雖辯稱其並無過失，係遭上訴人騎乘機車撞擊，而非其撞擊上訴人云
      云；然本件肇事地點係在嘉義市○○路與垂楊路、啟明路、公義路、體育路等
      多岔路口，平時人車眾多擁擠，車輛行經該多岔路口應減速慢行，注意到周遭
      狀況，作隨時停車之準備，以避免車禍發生，而本件車禍發生時係晴天，日間
      自然光線充足，又肇事路段乾燥、無缺陷、無障礙物、視距良好等情，亦有上
      開交通事故調查報告表及照片在卷可稽，則被上訴人若確實遵守交通規則即汽
      車行駛至人車擁擠之交岔路口，應減速慢行，作隨時停車之準備，即應有充分
      時間注意到周遭狀況，作隨時停車之準備，應不難有效避免車禍發生；況且依
      刑事第二審卷宗現場圖所示，彌陀路往啟明路及彌陀路往垂楊路方向，分別呈
      右轉及左轉之行進方向，而本件上訴人事發當時係由彌陀路行駛外線慢車道欲
      進入垂楊路，而被上訴人行駛內線之汽車道欲往啟明路，為兩造於本院審理中
      所陳述在卷，是被上訴人於行駛至路口欲右轉啟明路方向前進，自應注意右後
      方有無車輛到來，隨時作停車之準備，卻因未注意右後方上訴人之車輛，致使
      兩造發生撞擊，被上訴人顯有違其注意義務甚明，是被上訴人辯稱其無過失云
      云，自不足採，因此，被上訴人駕車途經該人車擁擠交岔路口，本應減速慢行
      ，注意周遭狀況，作隨時停車之準備，而依當時情形，並無不能注意之情事，
      竟疏於注意而肇事，致上訴人因本件車禍受有前揭之傷害，被上訴人顯有過失
      。至於上訴人甲○○騎乘機車行經交岔路口，欲左轉垂楊路，本亦應注意到周
      遭狀況及其左側有無行駛汽車道之車輛到來，隨時作停車之準備，卻疏未注意
      ，即貿然前行左轉垂楊路，致與被上訴人所駕駛之自小客車撞擊，上訴人於本
      件車禍亦有過失甚明。
三、按因故意或過失，不法侵害他人之權利者，負損害賠償責任；不法侵害他人身體
    或健康者，對於被害人因此喪失或減少勞動能力，或增加生活上之需要時，應負
    損害賠償責任；被害人雖非財產上之損害，亦得請求賠償相當之金額，民法第一
    百八十四條第一項前段、第一百九十三條第一項、第一百九十五條第一項分別定
    有明文。被上訴人對於本件車禍既有過失責任，已見前述，是上訴人於原審起訴
    請求損害賠償，即屬於法有據，本件上訴人於原審請求之各項損害，玆分別論述
    如下︰
（一）醫療費部分：上訴人乙○  主張其因本件車禍支出醫療費用十五萬零六十元，
      固據其提出醫療費收據十七紙為證，惟查：一、其中二紙收據（收據號碼為：
      0000000、0000000）之金額均為一萬四千六百元，且均為原收
      據號碼八十八年二月二十七日六一四號所補發之收據，再觀諸收據內所列舉之
      各項名目及金額均完全相同，故此部分金額顯係重複列舉；二、另十萬一千七
      百六十九元係由醫事服務機構（華濟醫院）直接向中央健康保險局申請給付，
      而按全民健康保險法第八十二條規定：「保險對象因汽車交通事故，經本保險
      提供醫療給付者，本保險之保險人得向強制汽車責任保險之保險人代位請求該
      項給付。」而全民健康保險法為保險法之特別法，依特別法優於普通法之原則
      ，全民健康保險法第八十二條應優先於保險法第一百三十五條、第一百零三條
      之規定而為適用。從而全民健康保險法之被保險人因汽車交通事故，經全民健
      康保險提供醫療給付者，全民健康保險之保險人自得向強制汽車責任保險之保
      險人代位請求該項給付，而依強制汽車責任保險法第三十條規定，於該範圍內
      ，加害人或強制責任保險之被保險人之損害賠償責任即因而解免，全民健康保
      險被保險人對於加害人之損害賠償請求權亦因而喪失（最高法院八十八年度台
      上字第三五三號判決可資參照）。是以，此部分之費用上訴人自不得再向被上
      訴人請求賠償；三、又診斷證書費六千二百元，非治療上之支付，亦不應准許
      ；四、其餘醫療費二萬七千五百七十一元，依上訴人所受傷害及各收據載明之
      治療費用，自屬治療上之必要費用，應由被上訴人賠償上訴人。原審所為此部
      份准駁之認定，於法有據，並無違誤。
（二）精神慰撫金：上訴人甲○○因本件車禍受有多處擦傷、上訴人乙○  則受有頭
      部外傷合併右側腦膜外出血等傷害，並因而住院十四天（八十八年二月十三日
      至同年月二十七日）一節，有診斷證明書及醫療費收據可憑，自堪信為真。原
      審斟酌上訴人因受傷狀況所受痛苦，暨審酌兩造身份、地位、經濟等情，認上
      訴人甲○○請求被上訴人給付精神慰藉金以三萬元為適當，上訴人乙○  請求
      被上訴人賠償精神慰藉金十萬元，亦屬允當，經核於法尚無不合。
（三）綜上所述，原審准予上訴人甲○○所得對被上訴人請求賠償之金額為三萬元，
      上訴人乙○  所得請求賠償之金額則合計為十二萬七千五百七十一元，依法有
      據，上訴人前揭上訴意旨指摘原審核准金額有誤，為無理由，而不可採。
四、另按損害之發生或擴大，被害人與有過失者，法院得減輕賠償金額，或免除之，
    民法第二百十七條第一項定有明文。次按債務人之代理人或使用人，關於債之履
    行有故意或過失時，債務人應與自己之故意或過失，負同一責任，民法第二百二
    十四條前段定有明文。而駕駛機車致坐於後座之人被他人駕駛之車撞傷者，後座
    之人係因藉駕駛人載送而擴大其活動範圍駕駛人為之駕駛機車，應認係後座之人
    之使用人，自得類推適用民法第二百二十四條規定依同法第二百十七條第一項規
    定，減輕該他人之賠償金額（最高法院七十四年台上字第一一七０號判例參照）
    。本件上訴人甲○○騎乘機車行經前揭交岔路口時，因疏未注意週遭狀況及其行
    駛路徑左側狀況，致使所騎乘機車與被上訴人發生碰撞，上訴人甲○○就本件損
    害之發生亦與有過失，已如前述，上訴人甲○○既與有過失，而依前開說明觀之
    ，其又應認係上訴人乙○  之使用人，是以，本件即應適用及類推適用過失相抵
    之法則。原審審酌兩造之過失程度，酌定上訴人與被上訴人應負之過失責任為四
    比六，顯依法有據，而無不當。
五、綜上所述，本件上訴人所受之損害金額依序為上訴人甲○○三萬元、上訴人乙○
      十二萬七千五百七十一元，而上訴人應負十分之四之過失責任等情，均已見前
    述，則上訴人所受損害應核減之金額為十分之四，即被上訴人應賠償上訴人甲○
    ○一萬八千元、上訴人乙○  七萬六千五百四十三元（元以下四捨五入）。從而
    原審本於侵權行為損害賠償之法律關係判決被上訴人應給付上訴人甲○○一萬八
    千元、給付上訴人乙○  七萬六千七百五十三元，及均自起訴狀繕本送達翌日（
    即八十九年八月十七日）起至清償日止按週年利率百分之五計算之利息，核無違
    誤，上訴意旨，就此部分指摘原判決不當，求予廢棄，為無理由，應駁回其上訴
    。
六、據上論結，本件上訴人之上訴為無理由，應依民事訴訟法第四百三十六條之一第
    三項、第四百四十九條第一項、第七十八條、第八十五條第一項前段，判決如主
    文。
中      華      民      國    九十      年      四      月     二十五   日
~B臺灣嘉義地方法院民事第二庭
~B    審判長法官  陳杰正
~B    法      官  李文輝
~B    法      官  羅秀緞
本判決不得上訴。
中      華      民      國    九十      年      四      月     二十五   日
~B    書  記  官  賴琪玲


司法院資訊處製作；財團法人民間司法改革基金會備份。
